【裁判字號】    95,上易,424
【裁判日期】    950907
【裁判案由】    侵占
【裁判全文】
臺灣高等法院高雄分院刑事判決         95年度上易字第424號
上  訴  人  臺灣高雄地方法院檢察署檢察官
被      告  乙○○
上列上訴人因被告侵占案件，不服臺灣高雄地方法院95年度易字
第292 號中華民國95年5 月10日第一審判決（起訴案號：臺灣高
雄地方法院檢察署94年度偵字第19302 號），提起上訴，本院判
決如下：
    主  文
上訴駁回。
    理  由
一、公訴意旨略以：被告乙○○與甲○○原為「王蘭建設有限公
    司」（下稱王蘭建設公司）之副總及總經理，民國92年底某
    日，乙○○與李國棟（即李封生）共同購得1 輛VOLVO 牌S7
    40型自小客車（車牌號碼為0051－GS，下簡稱A 車），並將
    之登記予李國棟名下，而後再前往當舖購買1 輛設有動產抵
    押權而無車牌可資使用之VOLVO 牌S90 型自小客車（下簡稱
    B 車），並將A 車之車牌2 面懸掛於B 車上使用，後因李國
    棟欲將車牌註銷，3 人經協調後，於民國93年6 月17日將A
    車車籍由李國棟移轉予「王蘭建設公司」，而由甲○○於93
    年7 月1 日在高雄市苓雅區○○○路30巷6 號將懸掛A 車車
    牌之B 車交由乙○○使用。詎乙○○竟意圖為自己不法之所
    有，將上開A 車車牌易持有為己有，侵占入己，拒不返還。
    因認被告涉犯刑法第335 條第1 項之侵占罪嫌云云。
二、按犯罪事實應依證據認定之，無證據不得認定其犯罪事實；
    不能證明被告犯罪者，應諭知無罪之判決，刑事訴訟法第15
    4 條第2 項、第301 條第1 項分別定有明文。復按刑事訴訟
    上證明之資料，無論其為直接或間接證據，均須達於通常一
    般之人均不致有所懷疑，而得確信其為真實之程度，始得據
    為有罪之認定，若關於被告是否犯罪之證明未能達此程度，
    而有合理懷疑之存在，致使無從形成有罪之確信，根據「罪
    證有疑，利於被告」之證據法則，即不得遽為不利被告之認
    定，亦有最高法院76年度臺上字第4986號判例可資參照。
三、公訴意旨認被告涉犯侵占罪嫌，無非係以：(1)被告於警詢中
    之供述、(2)告訴人甲○○之指述、(3)汽車行照及保險證、(4)
    王蘭建設公司基本資料等，為其論據。
四、訊據被告乙○○固不否認A 車於93年6 月17日由李國棟名下
    移轉登記予「王蘭建設公司」，及告訴人為王蘭建設公司之
    負責人，暨被告目前占有A 車車牌0051－GS之事實，惟堅決
    否認有何侵占犯行，辯稱：A 、B 車均為我在92年底時所購
    買，我是先買B 車，因為該車是流當車，不能上路，所以我
    委託王振利幫我找一輛同廠牌同顏色的車子，後來王振利介
    紹我向保養場之一位師父購買A 車，買來後，我就將A 車車
    牌懸掛在B 車上使用，該車本來我在使用，李封生（即李國
    棟）也曾經借去使用幾天，後來我在93年初將該車借給告訴
    人使用，而A 車本來登記在李封生名下，但後來我將懸掛A
    車車牌之B 車借予告訴人使用後，李封生接到罰單，就要求
    我將A 車過戶到他人名下，所以我就在93年中將A 車過戶登
    記至王蘭建設公司名下，93年10月間，我將懸掛A 車車牌之
    B 車取回，並請告訴人將A 車過戶至我指定之第三人名下，
    但告訴人卻以王蘭建設公司已歇業，而拒絕過戶，所以我並
    未侵占A 車牌等語。經查：
壹、程序方面
    按被告以外之人於偵查中向檢察官所為陳述，除顯有不可信
    之情況者外，得為證據，同法第159 條之1 第2 項定有明文
    。本件證人王振利於檢察官偵查中所為之陳述，其未曾提及
    檢察官在偵查時有不法取供之情形，且其於偵查中陳述時業
    經具結，當事人於本院又未聲請詰問證人王振利，依上說明
    ，其於偵查中之證言，自具有證據能力。
貳、實體方面
一、上開A 、B 二車原來確係被告出資購買之事實，迭據被告供
    述在卷，核與證人即介紹被告購買A 車之王振利於偵查中證
    述：當時被告已有一輛VOLVO 的車子（指B 車），被告是要
    買一輛一樣的車子來掛牌，所以我就介紹他們向憲億汽車有
    限公司裡的負責引擎部分的師傅，以4 萬多元購買另一部VO
    LVO 的車等語（偵卷第26頁）、證人李封生於原審證述：當
    時乙○○是先買S90 的車（即B 車），後來再去買S740的車
    （即A 車），當他要買這部車S740車（即A 車）時，有詢問
    我買好不好，我說可以，這樣就可以使用S90 的車（即B 車
    ），因為S90 （即B 車）是權利車沒有車牌等語（原審卷第
    51頁）相符，是A 、B 車本均為被告購買乙節，堪以認定。
二、又被告購買S740（A 車）後，即將該車車牌改懸掛在B 車上
    使用，李封生也曾經使用過，後來被告將該懸掛A 車車牌之
    B 車借予告訴人使用乙節，亦據被告供承在卷，核與證人李
    封生、甲○○於原審證述相符（原審卷第52、56），足見被
    告所供懸掛A 車車牌之B 車係其借予告訴人使用一語，洵非
    子虛。雖然嗣後A 車又辦理過戶至王蘭建設公司名下，然此
    係因被告將懸掛A 車車牌之B 車借予告訴人使用後，李封生
    接獲A 車罰單，而要求被告將A 車過至他人名下，後來被告
    與告訴人洽商結果，告訴人同意將A 車過至王蘭建設公司名
    下，並由告訴人直接與李封生洽談過戶事宜，嗣後李封生即
    配合告訴人辦理將A 車過戶登記至王蘭建設公司名下等情，
    業據證人李封生於原審證述：A 車本來是登記在我的名下，
    一開始是我在使用，我只用了2 個禮拜，後來被告跟我講說
    有朋友要借用，我就親自把車開去甲○○他家給他使用。嗣
    後因為我有收到罰單，而當時車子（即懸掛A 車車牌的B 車
    ）已經不是我在使用，是甲○○在使用，我就打電話給乙○
    ○請他處理這張罰單，當時我有向乙○○表示說如果你不把
    車子過戶給別人，我就要把車子辦理繳銷，乙○○有跟我說
    根本的解決辦法是將A 車過戶給甲○○，乙○○遂給我甲○
    ○的電話，我就打電話給甲○○請他處理，之後甲○○就打
    電話給我表示要辦理過戶。當時甲○○有問我要不要再付我
    其他的錢，我說不用，你自己跟乙○○處理就好等語（原審
    卷第52至54頁）在卷；且觀諸告訴人所提出用以證明其購買
    A 車之估價單（偵卷第33頁）所載：「稅17,440 、行照215
    、檢車費450 、檢車過戶1,200 、剎車檢修方向油600 、加
    汽油500 ，由李國棟過戶、維修應付費用20,405。」等內容
    ，僅記載車輛維修及車籍過戶登記之相關規費與稅金，並無
    任何A 車買賣價金之記載；且證人即告訴人甲○○於原審亦
    證述：李封生把車（即A 車）過戶給我時，叫我去問乙○○
    ，乙○○的意思是叫我自己跟李封生談，李封生說費用你就
    自己繳一繳，把車子登記在王蘭公司名下等語（原審卷第57
    頁），顯見A 車過至王蘭建設公司名下時，告訴人僅支付辦
    理過戶所需之相關費用及稅金，而未另外支付購買A 車之價
    金；再者，A 車過戶至王蘭建設公司名下後，因被告之要求
    取回B 車，告訴人即連同懸掛在B 車上之A 車車牌交予被告
    一節，亦據證人即告訴人於原審證述在卷（原審卷第58頁）
    ，惟倘A 車確如告訴人所言係其向李封生購買，則為何在A
    車過戶至王蘭建設公司名義之後，告訴人竟僅因被告要求取
    回B 車，即隨意將A 車車牌連同B 車一併交予被告使用，此
    顯與常情不符。綜此，足證本件係因被告將懸掛A 車車牌之
    B 車借予告訴人使用之後，因李封生接獲A 車罰單，致其擔
    心若再繼續擔任A 車之登記名義人，恐將接獲更多罰單，因
    而不願意再繼續擔任A 車之登記名義人，被告遂徵得告訴人
    之同意後，而由李封生將A 車過戶至告訴人所經營之王蘭建
    設公司名下，並由告訴人自行負擔過戶所需之相關費用及稅
    款，而非由被告將A 車出售予告訴人，亦即被告同意A 車過
    戶予王蘭建設公司，僅係為使告訴人自行負擔其因使用A 車
    車牌所生之罰鍰及稅金，而非意在出售A 車予告訴人；而且
    我國民法對於動產所有權之歸屬，並非採登記生效主義，監
    理機關核發行車執照時所登記之車主姓名僅係方便行政管理
    之用，故系爭動產所有權究竟歸屬何人，仍須由個案實質認
    定，而非以車輛之登記名義人為唯一認定依據。是告訴人指
    證A 車係其向李封生購買云云，顯非事實，難予採信。
三、綜此，上開A 、B 二車既均係被告出資購買，且告訴人所支
    付者僅係車輛維修及車籍過戶登記之相關規費與稅金，而非
    購買A 車之價金，則A 車（含車牌）之所有權仍屬被告所有
    ，是以被告占用A 車車牌，既屬自己所有之物，即無該當刑
    法第335 條第1 項侵占「他人之物」之可言。
四、綜上所述，被告前開所辯，應屬可採，從而公訴人所持之前
    開論據，均無法採為認定被告犯罪之證據；此外，復查無其
    他積極證據足資證明被告有何侵占之犯行，被告被訴侵占罪
    自屬不能證明。
五、原審因而以不能證明被告犯侵占罪，而為被告無罪之諭知，
    核無違誤；檢察官上訴意旨，猶執前詞，指摘原判決不當，
    為無理由，應予駁回。
據上論斷，應依刑事訴訟法第368 條，判決如主文。
本案經檢察官王登榮到庭執行職務。
中    華    民    國    95    年    9     月    7     日
                  刑事第六庭  審判長法  官  王光照
                                    法  官  張盛喜
                                    法  官  李璧君
以上正本證明與原本無異。
不得上訴。
中    華    民    國    95    年    9     月    11    日
                                    書記官  唐奇燕


司法院資訊處製作；財團法人民間司法改革基金會備份。
